【裁判字號】    90,判,2229
【裁判日期】    901129
【裁判案由】    商標異議
【裁判全文】
最  高  行  政  法  院  判  決                    九十年度判字第二二二九號
    原      告  畢卡索國際開發有限公司
    代  表  人  甲○○
    原      告  日曼企業有限公司
    代  表  人  乙○○
    兼右一人訴訟代理人
    被      告  經濟部智慧財產局
    代  表  人  陳明邦
右當事人間因商標異議事件，原告不服行政院中華民國八十九年一月二十七日台八十
九訴字第○二七二九號再訴願決定，提起行政訴訟。本院判決如左︰
    主  文
原告之訴駁回。
訴訟費用由原告負擔。
    事  實
緣關係人新際領帶服飾股份有限公司（下稱新際公司）於民國八十三年五月二十六日
以「藝術臉譜圖」商標，指定使用於行為時商標法施行細則第二十四條第三十九類之
領帶、領結、襪子、手套、冠帽等商品，申請註冊，經被告經濟部中央標準局（八十
八年一月二十六日改制為經濟部智慧財產局）審查核准，列為審定第六六七二六六號
商標（下稱系爭商標，如附圖一）。嗣原告日曼企業有限公司（下稱日曼公司）對之
提出異議，案經被告為異議不成立之審定。原告日曼公司提起訴願、再訴願，均遭駁
回，提起行政訴訟，經本院八十五年度判字第一四八○號判決將再訴願決定、訴願決
定及原處分均撤銷。旋系爭商標申准變更申請人名義為畢加索國際企業股份有限公司
（下稱畢加索公司），據以異議之註冊第六六七三二一號「Picasso」 商標（下稱據
以異議商標，如附圖二）亦移轉登記予原告畢卡索國際開發有限公司（下稱畢卡索公
司），並刊登於第二十六卷第一期商標公報。被告重為審查，仍為異議不成立之審定
，發給中台異字第八八○五四八號商標異議審定書。原告不服，提起訴願、再訴願，
遞遭決定駁回，遂提起行政訴訟。茲摘兩造訴辯意旨於次：
甲、原告起訴意旨略謂：
一、按「二人以上於同一商品或類似商品以相同或近似之商標，各別申請註冊時，應
    准最先申請者註冊。」為商標法第三十六條所規定。而判斷商標之近似與否，應
    以具有普通知識之一般商品購買人，於購買時施以普通所用之注意，有無引起混
    同誤認之虞以為斷。
二、商標之使用，依商標法第六條第一項規定，固係指為行銷之目的，將商標用於商
    品或其包裝、容器、標帖、說明書、價目表、或其他類似物件上，而持有、陳列
    或散布。惟查使用商標之目的乃在表彰自己之商品，以與他人商品相區別，從而
    ，商標必與其所表彰之商品相結合，其使用始具有其意義。換言之，因一般消費
    者在購買時係直接面對商品而選購，故其對商標所獲致之印象，係來自商標與商
    品相結合使用之結果；苟強將商標與商品分離，單純就商標圖樣是否近似為判斷
    ，實難期能獲致與實情相符之調查結果。此就商標法第三十六條、第三十七條第
    十二款，不准申請在後之相同或近似商標為註冊，須限於「同一商品或類似商品
    」之規定，亦明。查被告對系爭商標所作之市場調查，僅分別單獨出示商標圖樣
    ，請受訪之消費者依序作答，而非將系爭兩商標各別標示於實際之商品上，再以
    之分別提示予受訪問者作答；則被告此一調查方式，有違一般消費者為購買時直
    接面對商品選購之情形，並未能與消費者印象係將商標與商品相結合之情境相符
    。從而，其所獲致之調查結果，難謂與實際情形相符，自不得資為認定事實適用
    法律之論據。
三、原告與關係人就系爭商標與據以異議商標，均以之申請註冊指定使用於多項不同
    之商品類別，而每一商品類別之消費族群均有所差異，故若未能就不同商品類別
    區隔其消費者分別調查，則其所為市場調查之結果，充其量僅為一虛幻之假象，
    而未能反映實情。乃被告未注意及此，「僅分別單獨出示商標圖樣，請受訪之消
    費者依序作答」，強將其調查之結果，資為各不同類別商品商標是否近似之判斷
    基礎，核其所為即有悖常情；且消費者並非商標審查員，故要求消費者判定商標
    是否近似，自應與商標審查員為審查之方式有所區別，乃被告以與商標審查同一
    方式對消費者進行市場調查，即有未洽。
四、退步言之，縱或認為對消費者進行面對面市場調查，得以與商標審查同一方式為
    之。惟查「審查商標，應就其圖樣，總括其各個部分，通體觀察之。」（鈞院二
    十六年判字第四十八號判例參照），而判斷商標是否有混同誤認之虞，應就其各
    主要部分隔離觀察。所謂主要部分，係指商標之中具有識別他我商品之部分而言
    ，系爭商標其商標圖樣係由臉譜圖形與草寫外文二部分組成，左右併列，不分主
    從，是該草寫外文部份實係系爭商標之主要部分之一，應堪可認定。從而，被告
    就兩造商標是否近似進行市場調查時，揆之上開說明，除「應就其圖樣，總括其
    各個部分，通體觀察之」外，對於該商標圖樣主要部分之草寫外文，仍應依「就
    其各主要部分隔離觀察」之原則，併予對消費者進行面對面的市場調查。惟依被
    告處分書記載，被告為市場調查時，僅「分別單獨出示『商標圖樣』，請受訪之
    消費者依序作答。」此固可認為其市場調查有「就其圖樣，總括其各個部分，通
    體觀察之。」然尚非可資為證明該市場調查曾實施「就其各主要部分隔離觀察」
    之調查方式。乃被告就此未遑詳予勾稽，即謂被告採與消費者面對面就商標圖樣
    以隔離觀察之問答方式進行，其所得之結果應具有正當性，實殊嫌率斷。
五、商標近似之評斷，應以混同的可能性作為判斷基礎而言，苟二商標在形象上雖有
    差異，惟就兩商標在實際使用中之情形加以調查之結果，如仍不足以使明智的消
    費者產生區隔其銷售商品之正確來源時，縱然二商標在形象上有所差異，惟既有
    發生混淆之可能性，二者商標仍不得謂為非近似之商標。經查依被告所作市場調
    查所得之結果，姑不論受調查者僅係單獨就商標圖樣接受調查，惟既有百分之二
    十、二十一之消費者發生混淆誤認之結果，揆之上開說明，系爭商標實「不足以
    使明智的消費者產生區隔其銷售商品之正確來源」，二商標即寓有混淆誤認之虞
    ，為近似之商標，應堪可認定。否則，苟依原處分之認定，豈非認為此等百分之
    二十、二十一之消費者不值得保護，就此原處分實有違商標法為保障商標專用權
    及消費者權益而制定之本旨。
六、商標法立法目的非僅在保護消費者，對於商標專用權人之權利應亦在該法保護之
    列；商標法第一條規定：「為保護商標專用權及消費者利益，以促進工商企業之
    正常發展，特制定本法。」即本斯旨定為明文。是判斷兩商標是否有混淆誤認之
    虞者，固以對消費者施以隔離觀察之結果為基礎，然並非僅以對之發生混淆誤認
    之消費者比例多寡，作為判斷兩商標是否近似的唯一準據，仍應就保護商標專用
    權人之觀點加以衡量；換言之，消費者發生混淆誤認之比例超過百分之五十者，
    應非僅係「有混淆誤認之虞」，而是已可確定的認為有混淆誤認，固為商標近似
    ，應不待言；至消費者發生混淆誤認之比例雖未達百分之五十以上者，然其混淆
    誤認苟足使商標專用權人之生存發展因此受影響者，即屬「有混淆誤認之虞」，
    即應認為其商標近似；要之，必與「促進工商企業之正常發展」之目的無違，庶
    幾得其肯棨，而符商標法立法本旨。惟上開情形應不包括申請在後之商標申請人
    以出於惡性競爭之故意，以觀念相同或外觀近似之商標申請註冊者，就此商標法
    雖未於第三十七條予以明文規定，然本於惡意者不受保護之原則，則為法理上之
    所必然，自不待明文。系爭商標其商標圖樣上斜體字樣之外文，與畫家畢卡索（
    PICASSO  PABLO 0000-0000）於一九一七年及一九三八年之簽名式相同，既已為
    鈞院八十五年度判字第二四四五號判決所確認，復據其商標申請人新際公司（該
    公司所申請之商標圖樣，均為「藝術臉譜圖」，暨其繼受人畢加索公司於實際使
    用宣傳時亦均以「畢卡索商標系列」作為標榜），則當衡量系爭商標與據以異議
    商標是否近似時，揆之上開說明，自不能僅以其產生混淆誤認之消費者佔百分之
    二十、二十一，甚而漠視申請在後商標申請人之主觀惡意，即遽謂兩商標不近似
    ，而置商標專用權人之保護於不顧，必竟有多少商品製造者之商標專用權人禁得
    起在此等惡意競爭下而流失百分之二十、二十一之消費者，如此亦將使「保護商
    標專用權」、「促進工商企業之正常發展」之規定，流於空言，殊失商標法立法
    之本意。
七、行政院台八十五訴字第三四七六六號再訴願決定所載：「查以上各案系爭『藝術
    臉譜圖』審定商標圖樣相同，據以異議之商標圖樣亦均有外文picaso或Picasso
    ，案情雷同，而認定頗有出入，究竟系爭審定第六八八九四二號『藝術臉譜圖』
    商標圖樣上之草寫外文picasso是否足以使一般消費者辨識其係外文picasso，而
    在市場上有無與據以異議之註冊第六七七八七四號『比戈索 Picaso 』商標圖樣
    發生混同誤認之虞，允宜由原處分機關作市場調查，．．．」惟被告所為中台異
    字第八八○五四八、八八○五五三、八八○五五四、八八○五九四、八八○五九
    五及八八○五九六號等件商標異議案件之審定，其所據之市場調查既未就草寫外
    文「picasso」與外文「Picasso」，為商標主要部分之市場調查，即與上開行政
    院台八十五訴字第三四七六六號再訴願決定之指示有違，自難謂為適法。
八、原告向鈞院申請閱卷並影印原市調員所作之閱卷資料，發現有下列不當之處：
  （一）在一、一○○份市場問卷調查表中，有高達四二四份未留下電話以供查核其
        真實性。按一般市場調查之法則，無法提供可查核之問卷，不得列為有效問
        卷。
  （二）問卷調查表，受訪者簽名欄中，很明顯的係由同一人代為簽名且未留下電話
        者，如張錦玟、余賢東、江小燕等所完成之問卷表，其行為已涉有偽造公文
        書之嫌甚明（按上述三位所作之問卷表，其涉有偽造公文書行跡之嫌最為嚴
        重，尚有數位調查員所作之問卷亦有部分內容及簽名為同一筆跡）。
  （三）就問卷調查表中所載留有姓名及電話者，經參加人按圖索驥以電話就北部地
        區加以查核者，發現確有此人僅佔百分之二十二，如此問卷之結果，顯然有
        重大瑕疵。
九、按為發現某種事實之真實，雖得利用為推理要素之物體，引為證據方法，惟該證
    據必須合法積極有效之證據，如果該證據顯然有偽造或重大瑕疵者，則不得作為
    行政處分或裁判之基礎，鈞院八十五年度判字第一四○八號及第一六九六號判決
    意旨，命被告須就兩商標圖樣是否構成近似乙節進行市場調查，並以市場調查作
    為行政處分之基礎及證據方法，豈料在市場調查顯然有偽造文書及重大瑕疵情形
    下，被告仍執為判斷之依據，難謂有正當性復有違誠信原則，尤其執行市場調查
    之人員，復為被告之人員，且為公務員，其認事用法顯然影響原告之合法權利甚
    鉅，原告自難心悅誠服。
十、綜上所述，原處分及一再訴願決定，實屬違誤，請併予撤銷等語。
乙、被告答辯意旨略謂︰
一、按「商標異議案件適用異議審定時之規定」為商標法施行細則第四十條第一款所
    明定。本件異議案件，原處分遭鈞院判決撤銷，回復到未為審定之狀態，自應適
    用八十六年五月七日新修正並於八十七年十一月一日施行之商標法。又系爭商標
    之申請人名稱業已變更為「畢加索國際企業有限公司」，另據以異議商標亦已移
    轉於「畢卡索國際開發有限公司」，並分別公告於第二十四卷第十七期及第二十
    六卷第一期商標公報，合先敘明。又行政院於案情類似之審定第六八八九四二號
    「藝術臉譜圖」商標異議事件撤銷被告中台異字第八四一一二六號商標異議審定
    書之台八十五訴字第三四七六六號再訴願決定書理由中，指鈞院八十五年度判字
    第九七四號判決，認新際公司之審定第六六三九三○號商標圖樣與審定第六六三
    九三三號「picasso」 商標圖樣非屬近似，無商標法第三十六條之適用。惟鈞院
    八十五年度判宇第一四八○號及第一六九六號判決，則認審定第六六七二六六號
    及第六八○○一三號「藝術臉譜圖」商標圖樣主要部分之一之草寫外文與畫家畢
    卡索於西元一九一七年及一九二一八年之簽名式相同，據以異議之審定第六六七
    三二一號及第六六二五二七號「Picasso」商標圖樣之外文「picasso」，在觀念
    上是否構成近似，有無商標法第三十六條規定之適用，不無可議，而將再訴願決
    定、訴願決定及原處分均撤銷。且以上各案系爭之「藝術臉譜圖」審定商標圖樣
    相同，據以異議之商標圖樣亦均有外文「Picaso 或Picasso」，案情雷同，而認
    定頗有出入，究竟系爭審定第六八八九四二號「藝術臉譜圖」商標圖樣上之草寫
    外文是否足以使一般消費者辨識其係外文「picasso」 ，而在市場上有無與據以
    異議之註冊第六七七八七四號「比戈索Picaso」商標圖樣發生混同誤認之虞，允
    宜由被告作市場調查，連同前開審定第六六七二六六號及第六八○○一三號商標
    異議事件通盤審酌。
二、被告以街頭親訪方式進行市場調查，且為正確了解一般消費者對兩商標是否能夠
    辨識，不作任何提示，分別單獨出示商標圖樣，請受訪之消費者依序作答。總計
    此次市場調查共計完成一、一○○份問卷，分別為北部地區四○○份（含臺北市
    、臺北縣．．．等），中部地區三○○份（含臺中、彰化、豐原．．．等），南
    部地區四○○份（含臺南、高雄、屏東．．．等），統計結果在一、一○○位受
    訪者中，認識系爭商標者為一五五人，佔百分之十四，不認識者為九四五人，佔
    百分之八十六。而認識據以異議商標者為一七九人佔百分之十六，不認識者為九
    二一人佔百分之八十四。又在不同場所購買東西時，看到系爭商標會想到據以異
    議商標者為二二五人，佔百分之二十，而不會者為八七五人，佔百分之八十。至
    在同一場所看到兩商標之商品會認為是同一公司產品者為二二九人，佔百分之二
    十一，不會者為八七一人，佔百分之七十九。是綜上調查結果顯示，大多數受訪
    者皆不認識兩商標，且在大多數均不認識兩商標之情形下，就該兩商標圖樣分別
    隔離出示於受訪者觀察，多數亦不致將兩者聯想或誤認係表彰同一商品來源。又
    大多數不會產生聯想及認為兩者係表彰同一來源之受訪者，係據兩者之外觀設計
    及觀念而判斷，足認系爭商標之外文，予人印象為圖形化，復加上臉譜圖形，與
    據以異議商標清晰可辨之外文「picasso」， 其分別使用於商品上時，應無致消
    費者產生混淆誤認之虞，自非屬構成近似之商標。
三、綜上所述，原告之訴顯無理由，請求駁回等語。
    理  由
一、按二人以上於同一商品或類似商品以相同或近似之商標，各別申請註冊時，應准
    最先申請者註冊，固為商標法第三十六條首段所規定；惟判斷商標之近似與否，
    應隔離觀察其有無引起混同誤認之虞以為斷，迭經本院著有判例。
二、本件關係人於八十三年五月二十六日以系爭商標，指定使用於行為時商標法施行
    細則第二十四條第三十九類之領帶、領結、襪子、手套、冠帽等商品，申請註冊
    ，經被告審查核准。嗣原告日曼公司對之提出異議，案經被告為異議不成立之審
    定。原告日曼公司循序提起行政訴訟，經本院八十五年度判字第一四八○號判決
    將再訴願決定、訴願決定及原處分均撤銷。旋系爭商標申准變更申請人名義為畢
    加索公司，據以異議商標亦移轉登記予原告畢卡索公司。被告重為審查，仍為異
    議不成立之審定。原告不服，循序提起行政訴訟，以如事實欄所示各節，據為爭
    執。經查：
（一）觀之系爭商標圖樣，係由圓形之抽象臉譜圖及一圖案化設計草寫之外文組成，
      而據以異議商標圖樣則係由外文Picasso所構成，兩者構圖迥然有別；且系爭
      商標圖樣上外文草寫已近圖形化，辨識不易，無法唱呼，據以異議商標圖樣之
      外文Picasso，則清晰可辨極易唱呼。二者異時異地隔離觀察，難謂有使一般
      商品購買人聯想或誤認係表彰同一商品來源，產生混同誤認之虞，應無首揭商
      標法第三十七條第六款之適用。
（二）被告參照本院八十五年度判字第一四八○號判決意旨為市場調查前，於八十六
      年十一月四日邀集畢加索公司與日曼公司會商，徵得二人同意後，由被告以街
      頭親訪方式進行市場調查，此有該次協調會紀錄附於原處分卷可稽。被告所作
      調查之情形及結果為：被告不作任何提示，僅分別單獨出示商標圖樣，請受訪
      者依序作答。總計此次市場調查計完成一、一○○份問卷，北部地區（含臺北
      市、臺北縣等）四○○份，中部地區（含台中、彰化、豐原等）三○○份，南
      部地區（含台南、高雄、屏東等）四○○份，統計結果在一、一○○位受訪者
      中，認識系爭商標者一五五人，佔全部受訪者百分之十四，不認識者九四五人
      ，佔全部受訪者百分之八十六，認識據以異議商標者一七九人佔全部受訪者百
      分之十六，不認識者九二一人，佔全部受訪者百分之八十四，又在不同場所購
      物時，看到系爭商標會想到據以異議商標者二二五人，佔全部受訪者百分之二
      十，不會者八七五人，佔全部受訪者百分之八十，在同一場所看到兩商標之商
      品會認係同一公司產品者二二九人，佔全部受訪者百分之二十一，不會者八七
      一人，佔全部受訪者百分之七十九，此有問卷調查資料附卷可稽。被告之調查
      方式係考量商標之註冊未必有使用之事實及將來商標使用於商品之態樣甚多，
      乃採與消費者面對面，就商標圖樣以隔離觀察之問答方式進行，所得結果應具
      正確性。又依前開八十六年十一月四日協調會紀錄，原告日曼公司於協調會中
      同意就市場調查之過程及問卷內容、結果，完全信賴被告，此有協調會紀錄一
      紙附於原處分卷可憑，原告於市場調查完竣後，再以調查人員為被告所屬人員
      ，且為公務員等語據為爭執，尚難採取。
（三）綜上調查結果，大多數受訪者不認識兩商標，且在多數不認識兩商標情形下，
      分別隔離出示兩商標圖樣予受訪者觀察，大多數受訪者不致聯想或誤認兩商標
      係表彰同一商品來源，而大多數不會產生聯想及誤認者係依據兩商標之外觀設
      計及觀念為判斷，足認系爭商標之外文予人印象為圖形化，復加上臉譜圖形，
      與據以異議商標圖樣上清晰可辨之外文 Picasso，分別使用於商品時，應無致
      消費者產生混同誤認之虞，非屬近似之商標，系爭商標之申請註冊無商標法第
      三十六條規定不得申請註冊之適用。
（四）原告主張被告所作之問卷調查表，有偽造受訪者簽名之情形，另原告就問卷調
      查表中所載姓名電話查證之結果，發現確有其人者僅佔百分之二十二，此調查
      之結果，顯然有重大瑕疵云云，惟未據原告就此提出證據以證實，自難遽信之
      。
（五）觀之附卷之問卷資料，其上雖有部分未記載受調查人之電話等瑕疵，惟依臺北
      高等行政法院審理八十九年度訴字第一五六四號商標異議案時，將與本件相同
      之問卷經原告指為有瑕疵部分扣除，仍有六百四十九份係屬無瑕疵之問卷，再
      統計其結果，發現認識系爭商標者有七十九人，佔百分之十二，不認識者有五
      百七十人，佔百分之八十八，而認識據以異議商標者有九十九人，佔百分之十
      五，不認識者有五百四十八人，佔百分之八十四，又在不同場所購買東西時，
      看到系爭商標會想到據以異議商標者有一百二十三人，佔百分之十九，而不會
      者有五百二十五人，佔百分之八十一，至在同一場所看系爭商標及據以異議商
      標之商品會認為是同一公司產品者有一百二十五人，佔百分之十九，不會者有
      四百九十七人，佔百分之七十七，以上各情，有臺北高等行政法院八十九年度
      訴字第一五六四號判決附於本院卷可憑。由上開市場調查結果，仍足認大多數
      受訪者不致對系爭商標及據以異議商標產生聯想或認係表彰同一商品來源，則
      使用於商品上時，不致使消費者產生混淆誤認之虞，難認二者係屬近似商標。
      又依據前開問卷調查之結果，大多數受訪者不致對系爭商標與據以異議商標產
      生聯想，或誤認係表彰同一商品來源，即已符合商標之是否有混同誤認之虞，
      應以通常之消費者施以普通之注意以為判斷之標準，此與其餘之人之權利是否
      值得保護無涉。
三、綜上所述，原告所述均不足採，被告所為處分核無違誤，一再訴願決定遞予維持
    ，亦無不合，原告起訴意旨求予撤銷，為無理由，應予駁回。
據上論結，本件原告之訴為無理由，爰依行政訴訟法施行法第二條、行政訴訟法第九
十八條第三項前段、第一百零四條、民事訴訟法第八十五條第一項前段，判決如主文
。
中      華      民      國    九十    年     十一     月     二十九     日
                    最 高 行 政 法 院  第 四 庭
                                審 判 長 法  官      葉  振  權
                                         法  官      黃  合  文
                                         法  官      吳  錦  龍
                                         法  官      劉  鑫  楨
                                         法  官      吳  明  鴻
右  正  本  證  明  與  原  本  無  異
                                         法院書記官  阮  桂  芬
中      華      民      國      九十     年       十一      月  二十九  日


司法院資訊處製作；財團法人民間司法改革基金會備份。
